臺灣高等法院刑事判決
110年度上訴字第1720號
上  訴  人  臺灣桃園地方檢察署檢察官
被      告  廖東文


上列上訴人因被告違反毒品危害防制條例案件，不服臺灣桃園地
方法院109年度審訴字第1610號，中華民國110年3月26日第一審
判決（起訴案號：臺灣桃園地方檢察署109年度毒偵字第3603號
），提起上訴，本院判決如下：
    主    文
上訴駁回。
　　理    由
一、公訴意旨略以：被告甲○○基於施用第一級、第二級毒品之犯
    意，於民國109年2月29日下午6時許，在桃園市○○區○○路0段
    000巷00號住處，將第一級毒品海洛因及第二級毒品甲基安
    非他命摻水後以針筒注射方式，分別施用第一級毒品海洛因
    及第二級毒品甲基安非他命各1次。嗣於109年3月3日下午4
    時30分許，因屬毒品列管人口，經警採尿送驗，結果呈嗎啡
    及甲基安非他命陽性反應。因認被告涉犯毒品危害防制條例
    第10條第1項之施用第一級毒品罪嫌及同條例第10條第2項之
    施用第二級毒品罪嫌等語。
二、按刑事訴訟法第303條第1款規定，案件有起訴之程序違背規
    定之情形者，應諭知不受理之判決。此所稱之起訴之程序違
    背規定，係指檢察官提起公訴之訴訟行為於程序上有違法律
    之規定而言。而提起公訴之訴訟行為是否於程序上有違法律
    規定，原則上，固是以起訴時所存在之事項及法律規定為判
    斷。但學說上認為：同條第2款至第7款所列舉之應為不受理
    判決之法定事由，亦屬起訴程序違背規定，僅係法律明定列
    舉之（即皆為訴追條件或形式的訴訟條件欠缺），若合於各
    該款之情形者，應先適用各該款規定諭知不受理判決，必也
    不屬於該條第2款至第7款之程序違背規定者，始有上開第1
    款規定適用之見解，由於至少同條第3款「告訴或請求乃論
    之罪，…其告訴、請求經撤回…」、第5款「被告死亡或為被
    告之法人已不存續者」，皆包括檢察官起訴後始發生之情事
    變更事由，致法院不能為實體審理及判決之情形，則「起訴
    之程序違背規定」，解釋上即不僅限於起訴時其程序已違背
    法律規定，尚包括起訴後因情事變更，致檢察官起訴違背法
    律規定，法院不能為實體上之審理進而為實體判決之情形。
    而此情事變更，自應包括因法律修正而致追訴條件變更之情
    形，先此敘明。
三、次按犯毒品危害防制條例第10條之罪者，檢察官應聲請法院
    裁定，或少年法院（地方法院少年法庭）應先裁定，令被告
    或少年入勒戒處所觀察、勒戒，其期間不得逾2月。觀察、
    勒戒後，檢察官或少年法院（地方法院少年法庭）依據勒戒
    處所之陳報，認受觀察、勒戒人無繼續施用毒品傾向者，應
    即釋放，並為不起訴之處分或不付審理之裁定；認受觀察、
    勒戒人有繼續施用毒品傾向者，檢察官應聲請法院裁定或由
    少年法院（地方法院少年法庭）裁定令入戒治處所強制戒治
    ，其期間為6個月以上，至無繼續強制戒治之必要為止。但
    最長不得逾1年。依前項規定為觀察、勒戒或強制戒治執行
    完畢釋放後，3年後再犯第10條之罪者，適用前2項之規定，
    毒品危害防制條例第20條第1項至第3項分別有明文。上開毒
    品危害防制條例第20條第3項於108年12月17日修正，109年1
    月15日公布，並於同年7月15日生效施行，同條例第35條之1
    第1、2款並規定，不論被告行為係在新法施行生效前或施行
    生效後所為，均應適用修正後（即應先觀察勒戒或強制戒治
    ）之規定。而上開毒品危害防制條例第20條第3項規定之修
    正，雖僅將原條文之再犯期間由「5年」改為「3年」，惟鑑
    於將施用毒品者監禁於監獄內，僅能短期間防止其接觸毒品
    ，因慣用毒品產生之「心癮」根本無法根除，並慮及毒品危
    害防制條例施行多年累積之戒毒經驗及實效，暨逐步擴充之
    醫療、戒癮機構、專業人力、社區支援系統等資源，尤以本
    次毒品危害防制條例第24條修正，擴大檢察官對施用毒品者
    附條件緩起訴處分之範圍，使其能視個案具體情形給予適當
    多元社區處遇。本次修正後對於施用毒品者之思維，自應與
    時俱進，擺脫以往側重於「犯人」身分之處罰，著重其為「
    病患」之特質，並以「治療」疾病為出發點，重新評價前揭
    所謂「3年後再犯」之意義。施用毒品者既被視為「病患性
    犯人」，最佳處遇方式即為治療，期能逐漸減少毒品施用之
    頻率及數量，進而達到戒除毒癮的完全治癒目標。對於施用
    毒品者之治療方式，有機構外之處遇（如自行赴醫院戒癮、
    附命完成戒癮治療緩起訴處分等），或機構內之觀察、勒戒
    或強制戒治；至對施用毒品者科以刑罰，無非在運用刑罰之
    一般預防功能以嚇阻毒品之施用。監獄為執行場所而非戒癮
    專責機構，針對施用毒品者及其再犯之特性，法務部於106
    年12月5日頒訂之「科學實證之毒品犯處遇模式計畫」內容
    ，將監所內毒癮犯人輔導策略區分為「新收評估」、「在監
    輔導」及「出監輔導」3階段，目的即是積極引進地區醫療
    體系之協助，提供毒癮戒治，落實社區追蹤輔導及治療之銜
    接，俾修復創傷、預防再犯。惟刑罰因涉及人身自由及基本
    權，故於施用毒品初犯時皆以傳統之機構外或機構內處遇方
    式治療，如再施用毒品時，始科以刑事責任，一則懲罰其未
    具悔悟之心，再則以刑罰方式形成施用者之心理強制，以減
    少其毒品之施用，遏止其一犯再犯。而當刑罰處遇仍不能有
    效幫助施用毒品者改善惡習時，即表示無法以此方式發揮治
    療效果，若繼續施以刑罰只具懲罰功能，不僅無法戒除其毒
    癮，更漸趨與社區隔離，有礙其復歸社會。基於憲法保障人
    民之生存權，及根據每個國民生存照顧需要提供基本給付之
    理念，為協助施用毒品者戒除毒癮復歸社會，對於經監獄監
    禁處遇後仍再犯之施用毒品者，更應恢復以機構內、外之治
    療協助其戒除毒癮。此即本次修正毒品危害防制條例第20條
    第3項關於施用毒品者所謂「3年後再犯」係何所指之立法真
    諦。是對於毒品危害防制條例第20條第3項及第23條第2項所
    謂「3年後（內）再犯」，應跳脫以往窠臼，以「3年」為期
    ，建立「定期治療」之模式。其規定中所謂「3年後再犯」
    ，只要本次再犯（不論修正施行前、後）距最近1次觀察、
    勒戒或強制戒治執行完畢釋放，已逾3年者，即該當之，不
    因其間有無犯第10條之罪經起訴、判刑或執行而受影響（最
    高法院109年度台上大字第3826號大法庭裁定意旨參照）。
四、經查：
　㈠被告前因犯施用第一級毒品、第二級毒品罪，經原審法院以9
    4年度毒聲字第2196號裁定送觀察、勒戒後，因認無繼續施
    用毒品之傾向，於95年5月30日釋放出所，並由臺灣新竹地
    方檢察署（下稱新竹地檢署）檢察官以95年度毒偵字第485
    號為不起訴處分確定；復因犯施用第一級毒品、第二級毒品
    罪，經臺灣桃園地方檢察署（下稱桃園地檢署）檢察官以10
    7年度毒偵字第2640、3265號為附命完成戒癮治療之緩起訴
    處分確定，嗣因被告於緩起訴前故意犯他罪，而在緩起訴期
    間內受有期徒刑以上刑之宣告，桃園地檢署檢察官以108年
    度撤緩字第763號撤銷緩起訴處分書撤銷上開緩起訴處分，
    該戒癮治療程序亦因履行未完成而結案，此後被告未曾再受
    觀察、勒戒或強制戒治之執行等情，有本院被告前案紀錄表
    及刑案系統觀護終結原因表等件在卷可憑（見本院卷第23至
    34、39頁），此部分事實，堪以認定。
　㈡本案檢察官起訴被告施用第一級毒品及第二級毒品之犯罪時
    間為109年2月29日，已在其最近一次觀察、勒戒執行完畢釋
    放（按即95年5月30日）3年後，縱被告於其間曾因犯施用第
    一級毒品、第二級毒品罪，經檢察官為附命完成戒癮治療之
    緩起訴處分或起訴、判刑並執行，然依前開說明，仍應依修
    正後之毒品危害防制條例第20條第3項、第24條等規定，由
    檢察官基於一次性之整體規劃而重啟處遇程序，視被告個案
    情形，是否適合「觀察、勒戒或強制戒治」或給予「附命完
    成戒癮治療緩起訴處分」之機會。是本案檢察官未及適用修
    正後毒品危害防制條例等相關規定，針對個案具體審酌、裁
    量有無對被告附命完成戒癮治療之緩起訴處分之可能，逕予
    提起公訴，法院無從替代檢察官為上開合義務性之裁量處遇
    ，應認本件起訴程序違背規定，且無從補正，應諭知不受理
    判決。
五、上訴駁回之理由：
　㈠原判決以被告本次犯行應再令觀察、勒戒，不得逕予追訴、
    處罰，檢察官逕對被告本案施用第一級毒品及第二級毒品犯
    行提起公訴，自屬起訴之程序違背規定，不經言詞辯論，逕
    諭知公訴不受理之判決，於法核無違誤，應予維持。
　㈡檢察官上訴意旨稱被告前於107年4月11日上午9時許，先後施
    用第一、二級毒品案件，經檢察官以107年度毒偵字第2640
    、3265號為附命完成戒癮治療之緩起訴處分，並於107年10
    月8日確定，復因於緩起訴處分期間內之107年11月10日及10
    8年4月2日，故意犯有期徒刑以上之罪，經檢察官以108年度
    毒偵字第406號提起公訴，及以108年度偵字第17008號聲請
    簡易判決處刑，並以108年度撤緩字第763號撤銷該緩起訴處
    分確定，被告竟於前開緩起訴處分確定後3年內之109年2月2
    9日晚間6時許，再犯本案施用第一、二級毒品犯行，因其事
    實上已接受等同觀察、勒戒之處遇，揆諸最高法院104年度
    第二次刑事庭會議決議意旨，應由檢察官逕行起訴，並無再
    次向法院聲請觀察、勒戒之必要，原判決諭知公訴不受理，
    容有未洽等語。惟按毒品危害防制條例第24條第1項、第2項
    規定於修正後，檢察官可依刑事訴訟法第253條之2第1項第4
    款至第6款或第8款規定，為多元之附條件緩起訴處分，不限
    於「附命緩起訴」，以使毒品施用者獲得有利於戒除毒癮之
    適當處遇，且該附條件緩起訴經撤銷後，檢察官應繼續偵查
    或起訴，其立法理由並說明：「緩起訴處分是利用機構外之
    處遇，協助施用毒品者戒除毒癮，為達成戒除毒癮之目的，
    於撤銷緩起訴處分後，宜由檢察官依法繼續偵查或起訴，亦
    即仍有現行條文第20條觀察、勒戒及強制戒治制度之適用，
    俾利以機構內之處遇方式協助其戒除毒癮，亦得為不同條件
    或期限之緩起訴處分」等語，與修正前所定之「依法追訴」
    不同，則新法規定之附條件緩起訴處分與曾受「觀察、勒戒
    或強制戒治」之處遇，已無法等同視之。又修正後毒品危害
    防制條例第20條第3項所謂「3年後再犯」，只要本次再犯（
    不論修正施行前、後）距最近1次觀察、勒戒或強制戒治執
    行完畢釋放，已逾3年者，即該當之，不因其間有無犯施用
    毒品罪經起訴、判刑或執行而受影響。依舉重明輕之法理，
    倘僅經檢察官為「附命緩起訴」而非起訴、判刑，不論有無
    完成戒癮治療，其再犯更有適用同條例第20條第3項規定，
    施以「觀察、勒戒或強制戒治」之必要。是成年被告因施用
    毒品罪經檢察官為附命戒癮治療之緩起訴處分確定，且已完
    成所命履行之戒癮治療，期滿未經撤銷，於毒品危害防制條
    例修正後，不得視為事實上已接受等同「觀察、勒戒或強制
    戒治」之處遇執行完畢，倘其施用毒品犯行距最近1次「觀
    察、勒戒或強制戒治」執行完畢釋放後已逾3年，縱係於完
    成戒癮治療3年內再犯，仍需先依修正後毒品危害防制條例
    第20條第1項、第2項規定進行「觀察、勒戒或強制戒治」程
    序，不得逕行逕行起訴（含聲請簡易判決處刑），此為最高
    法院110年度台上字第2096號案件經由徵詢程序達成之統一
    見解。是被告前雖曾因施用毒品罪經檢察官為附命戒癮治療
    之緩起訴處分確定，惟於毒品危害防制條例修正後，不得視
    為事實上已接受等同「觀察、勒戒或強制戒治」之處遇執行
    完畢，而被告本案施用毒品犯行距最近1次「觀察、勒戒或
    強制戒治」執行完畢釋放後已逾3年，依前開說明，仍應先
    依修正後毒品危害防制條例第20條第1項、第2項規定進行「
    觀察、勒戒或強制戒治」程序，不得逕行起訴。從而，上訴
    意旨執此指摘原判決不當，為無理由，應予駁回，並不經言
    詞辯論為之。
據上論斷，應依刑事訴訟法第372條、第368條，判決如主文。
本案經檢察官許炳文提起公訴，檢察官楊朝森提起上訴。
中　　華　　民　　國　　110 　年　　8 　　月　　31　　日
                  刑事第二十三庭審判長法　官  許永煌
　　　　　　　　　　　　　　　　　    法　官  黃美文
　　　　　　　　　　　　　　　　　    法　官  雷淑雯
以上正本證明與原本無異。
施用第一級毒品部分如不服本判決應於收受送達後20日內向本院
提出上訴書狀，並應敘述具體理由；其未敘述上訴理由者，應於
上訴期間屆滿後20日內向本院補提理由書（均須按他造當事人之
人數附繕本）「切勿逕送上級法院」。
施用第二級毒品部分不得上訴。
                                      書記官  林立柏
中　　華　　民　　國　　110 　年　　9 　　月　　3 　　日